【裁判字號】    90,訴,254
【裁判日期】    901220
【裁判案由】    營利事業所得稅
【裁判全文】
臺北高等行政法院判決                                九十年度訴字第二五四號
                              .
    原      告  正利航業股份有限公司
    代  表  人  甲○○董事長.
    訴訟代理人  葉維惇（會計師）
                陳國雄（會計師）
    被      告  財政部台北市國稅局
    代  表  人  張盛和（局長）
    訴訟代理人  乙○○
右當事人間因營利事業所得稅事件，原告不服財政部中華民國八十九年十一月二十日
台財訴第0000000000號訴願決定，提起行政訴訟，本院判決如左：
    主  文
原告之訴駁回。
訴訟費用由原告負擔。
    事  實
一、事實概要：原告民國八十三年度營利事業所得稅結算申報，原列報營業成本新台
    幣（下同）二、八一五、一一八、六五八元、全年所得額五一、四七五、○一七
    元，經被告按會計師簽證申報書面審查核定在案。嗣經被告選查發現其營業成本
    項下列報受委託營運船舶設備折舊九三、七九七、○五四元，以該船舶非原告所
    有，亦非屬資本租賃型態，其折舊應不予認列，另追認營業成本項下分配與船東
    之盈餘四六、八九八、五二七元，核定其營業成本二、七六八、二二○、一三一
    元，全年所得額九八、三七三、五四四元，乃予補徵營利事業所得稅一一、七二
    四、六三二元。原告不服，申經復查結果未獲變更，提起訴願，亦遭決定駁回，
    遂提起行政訴訟。
二、兩造聲明：
  (一)原告聲明：原處分及訴願決定均撤銷。
  (二)被告聲明：駁回原告之訴。
三、兩造之爭點：
  (一)原告八十三年度營利事業所得稅結算申報，前經被告按會計師簽證申報書面審查
    核定，可否再予重查補徵稅款？
  (二)原告受船東委託營運之「國雄」、「國裕」二艘貨櫃船折舊，可否列入其營業成
    本項下為申報？
  (三)原告主張之理由：
    1.稅捐稽徵法第二十一條所稱「經另發現應徵之稅捐者」，係指事後發現另有應
      行課稅之新資料或有依規定申報課稅之所得額為限，並不容行政機關恣意更行
      處分，觀諸行政法院五十七年度判字第三三○號判例「就查得資料逕行核定之
      案件，如事後發現有應行課稅之新資料，稽徵機關仍得合併原逕行決定所得額
      ，依所得稅法第一百五十條（按現行稅捐稽徵法第二十一條）第三項規定，補
      徵綜合所得稅，尚無不合。」及六十二年度第四九一號判例「所得稅法第一百
      五十條第一項前段所謂經稽徵機關調查另行發現者，係指稽徵機關或其上級監
      督機關調查發現或其他有關機關函知原處分機關查明，尚有依本法規定應行申
      報課稅之所得額而言。」自明；再證諸行政法院八十九年三月二十四日八九年
      度判字第六九九號判決「納稅義務人依所得稅法規定辦理結算申報而經該管稅
      捐稽徵機關調查核定之案件，如經法定期間而納稅義務人未申請復查或行政爭
      訟，其查定處分即告確定。嗣稽徵機關如發現原處分機關確有錯誤短徵情事，
      為維持課稅公平原則，並基於公益上之理由，雖非不得自行變更原確定之查定
      處分，而補徵其應徵稅額（本院五十八年判字第三一號判例參照），然此之所
      謂發現確有錯誤短徵，應係指原處分確定後發現新課稅資料，足資證明原處確
      有錯誤短徵情形者而言。如其課稅事實資料未變，僅因嗣後法律見解有異，致
      課稅之標準有異時，按諸中央法規標準法第十八條從新從優原則之法理，即不
      得就業經查定確定之案件，憑藉新見解重為較原處分不利於當事人之查定處分
      。」益明。並有財政部台財訴第000000000號訴願決定「同一課稅事
      實，經稽徵機關核定補稅‧‧‧雖稽徵機關事後發現錯誤，因未發現新之課稅
      資料不應再向納稅人追加補稅」可資佐證。次按「稽徵機關對於會計師依本辦
      法代理所得稅簽證申報案件及所提供查帳報告、查帳工作底稿以及其他有關報
      表說明，倘有疑問或認為尚有應行查核事項，除得向該會計師查詢、或通知會
      計師限期補具查核說明文件，或通知會計師向委任人調閱帳簿文據並會同審核
      外，對會計師代理簽證申報案件，應就書面查核認定。」為會計師代理所得稅
      事項辦法第十四條所規定。準此，稽徵機關對會計師簽證申報資料，原則固應
      就書面查核核定，惟稽徵機關對於會計師簽證申報案件之內容，仍有權進行查
      核並責其補具查核說明文件，其核定之效力與實地查帳核定效力，並無分軒輊
      ，此觀財政部七十一年六月九日台財稅第三四二○五號函「所得稅法第三十九
      條所指該管稽徵機關查帳核定之前三年內各期虧損，應不分各該期虧損係由稽
      徵機關依書面審查抑實地查帳方式核定，均可適用。」自明。原告係委託會計
      師查核簽證申報案件，有關資產、負債、損益項目，以及所得稅之計算，均經
      依規定申報，其中關於系爭委託營運之船舶折舊部分，且在會計師所出具之營
      利事業所得稅查核簽證申報查核報告第七頁指明：折舊之內容包括自有船舶設
      備及租賃設備（貨櫃）折舊一五三、○四六、九七九元、委託營運之船舶設備
      折舊九三、七九七、○五四元，而予以列報於原告之營業成本項下，並經被告
      審核無誤後於八十五年三月二十七日作成第一次書面審核核定，有核定通知書
      可稽，揆諸前開判例與說明，即無為本件更行處分之餘地。
    2.按「契約當事人約定其契約須用一定之方式者，在該方式未完成前，推定其契
      約不成立。」固為民法第一百六十六條所明定，但當事人約定其契約須用一定
      之方式，有保全其契約之證據為目的者，亦有為契約須待方式完成始行成立之
      意思者，同條不過就當事人意思不明之情形設此推定而已，若當事人約定其契
      約須用一定方式，係保全契約之證據為目的，非屬契約成立之要件，其意思已
      明顯者，即無適用同條規定之餘地。」最高法院二十八年上滬字第一一○號著
      有判例。原告與船東於八十二年四月二日所簽訂委託營運合約書第四點雖規定
      ：「本合約議定條款如有未盡完備之處，得經雙方協議，隨時換文或修正並報
      請法院公證。」然因同合約第二點所指「盈虧」乙詞，文義過簡，乃經雙方於
      八十二年六月一日做成補充條款，明定以營業收入減除航運成本及港埠成本後
      之餘額為準據，且事後實際履行亦確係如此，為被告所不爭，足見原告與船東
      間立約意思已明，而該合約約定補充條款報請法院公證，不過以保全契約證據
      為目的，尚非屬契約之成立要件，自無推定該補充條款不成立之理由。次按「
      營利事業總機構在中華民國境外，而有中華民國來源所得者，應就其中華民國
      境內之營利事業所得，依本法規定課徵營利事業所得稅。」為所得稅法第三條
      第三項所規定，稱「營利事業所得」，依同法第二十四條第一項規定，係以其
      本年度收入總額減除各項成本費用、損失及稅捐後之純益額為所得額。又「在
      中華民國境內無固定營業場所及營業代理人之營利事業，在中華民國境內有第
      八十八條規定之各項所得者，不適用第七十一條關於結算申報之規定，其應納
      所得稅應由扣繳義務人於給付時，依規定之扣繳率扣繳之。」及「納稅義務人
      有左列各類所得者，應由扣繳義務人於給付時，依規定之扣繳率或扣繳辦法，
      扣取稅款，‧‧‧二、‧‧‧給付在中華民國境內無固定營業場所及營業代理
      人之國外營利事業之所得」所得稅法第七十三條第一項前段及第八十八條第一
      項第二款亦有明文。本件船東係總機構在我國境外，而有中華民國來源所得之
      營利事業，則原告依所得稅法第三條第三項、第二十四條第一項規定及與船東
      之合約條款，就其提供二船營運所生之營業收入一、一八○、七九四、四一二
      元，於減除該二船營運所生之營業成本（含航運成本及港埠成本，船舶折舊九
      三、七九七、○五四元為航運成本之一）九九四、○七三、六三○元後之餘額
      計一八六、七二○、七八二元，為委託營運盈餘（即全年所得額），並以其半
      數九三、三六○、三九一元作為船東所得，依所得稅第八十八條第一項第二款
      規定予以扣取稅款申報繳納，即無不合。被告指摘原告系爭合約未經報請法院
      公證，不具公信力為由，即擅自調減原告所申報委託營運二船之折舊九三、七
      九七、○五四元，而同時調增應分配予船東之盈餘四六、八九八、五二七元之
      結果，致造成船東所得由九三、三六○、三九一元遽增至一四○、二五八、九
      一八元，顯然有違船東之營利事業所得，應依所得稅法第三條第三項、第二十
      四條第一項規定及與船東合約條款計算之本意，不符租稅法律主義，殊非法之
      所許，訴願決定機關未見及此，即予維持，自難謂合。苟被告及訴願決定機關
      以合約未報法院公證，不具公信力可採，但其對於船東應分配盈餘之計算，竟
      僅認定二船之營業收入，而不認定二船之折舊成本，顯不符所得稅法第二十四
      條有關營利事業所得之計算，應採收入與成本費用配合原則規定之立法本旨。
    3.原告僅就本身船舶營運所生之損益帳載資料，以營業收入一、八三○、九○
      二、九二二元減除營業成本一、七二七、六八四、六三七元（內僅含原告自身
      之船舶折舊成本一五三、○四六、九七九元，並無計入委託營運之二船折舊成
      本九三、七九七、○五四元）、營業費用一二一、五四四、五八一元及營業外
      支出八五、九三九、○六六元，並加計營業外收入六二、三七九、九八八元後
      ，所計算之全年所得額為虧損四一、八八五、三七四元。但原告自身船舶營運
      所生之虧損四一、八八五、三七四元，並未加計前項委託營運盈餘應分得之半
      數九三、三六○、三九一元，故依所得稅法第二十四條第一項規定予加計後，
      原告所申報之全年所得額應為五一、四七五、○一七元，亦與實際向被告申報
      之所得額無異，自無不合。被告對原告所申報之損益資料並不爭執，竟調減原
      告所申報之二船折舊九三、七九七、○五四元，及調增應分配予船東之盈餘四
      六、八九八、五二七元，而變成實際調減原告所申報之營業成本四六、八九八
      、五二七元結果，造成原告全年所得額虛增四六、八九八、五二七元之情形，
      顯然違反所得稅法第二十四條第一項有關營利事業所得之計算規定。
    4.原告於辦理申報時，係先計算應分配予船東之盈餘九三、三六○、三九一元，
      次就委託營運二船所生之營業收入及營業成本，併同原告自身船舶營運所生之
      營業收入、營業成本、營業外收支及營業費用，並加計應分配予船東之盈餘作
      為營業成本後，而申報全年所得額為五一、四七五、○一七元。原告既係根據
      含委託營運二船之全部船舶所生損益項目予以計算所得，該二船舶之折舊成本
      自屬全部船舶發生營運收入之必要成本，並不因該二船非屬原告之固定資產而
      不能併計其折舊成本，此觀所得稅法第二十四條第一項對於營利事業所得之計
      算，在於貫徹收入應與成本配合原則之立意自明。原告如僅單純就該委託營運
      船舶之盈餘半數列報為原告所得之加項，則當年度申報損益之結果並無影響，
      自不生被告所指列報系爭折舊之問題。被告明知此為法律規定合併申報所當然
      ，誤指原告列報非屬固定資產船舶之折舊，自非允當。
    5.原告依所得稅法第二十四條第一項規定所計算之營利事業所得，不論採取分別
      計算方式，所計算之船東所得九三、三六○、三九一元用於辦理扣繳申報，原
      告所得五一、四七五、○一七元用於結算申報納稅；抑採取合併計算方式，所
      計算用於扣繳申報之船東所得及用於結算申報納稅之原告所得，均無二致。足
      證原告就二船所生營業收入及營業成本，併同原告自身船舶所生各項損益並加
      計應分配予船東之盈餘作為營業成本，採取合併計方式申報全年所得額五一、
      四七五、○一七元，於法並無不合。
  (四)被告主張之理由：
    1.原告本期營業成本申報二、八一五、一一八、六五八元。被告初查以委託營運
      之船舶折舊九三、七九七、○五四元，係受委託營運之「國雄」「國裕」輪二
      艘船之折舊，非屬原告公司之固定資產，亦非屬資本租賃型態，其相關折舊不
      予認定，又其應分配與船東之盈餘予追認營業成本四六、八九八、五二七元，
      核定營業成本為二、七六八、二二○、一三一元。原告不服，主張與船東於八
      十二年四月二日簽訂委託營運合約書，依該合約規定，船東提供全貨櫃船二艘
      ，委託原告全權營運，定期八年，而委託營運之盈虧則由雙方各半負擔。是以
      船東就該二艘貨櫃船委託原告營運，原告於計算其中華民國來源所得時，除認
      列該二船所發生之收入外，並列計其折舊費用，揆諸所得稅法第二十四條有關
      收入應與成本費用配合原則規定之意旨，即無不合。原告八十三年度結算申報
      ，係依上揭合約規定，就受託船舶營運業務之營業收入一、一八○、七九四、
      四一二元，予以減除營業成本九九四、○七三、六三○元（含依約之船舶折舊
      九三、七九七、六三○元）後之餘額一八六、七二○、七八二元，並以其半數
      九三、三六○、三九一元屬依約應付予船東之盈餘部分（帳列營業成本－船東
      分配盈餘），予以合併申報為原告之全年所得額五一、四七五、○一七元。又
      依稅捐稽徵法第三十四條第三項第一款規定「經稅捐機關核定之案件，納稅義
      務人未依法申請復查者」即屬確定之案件，八十三年度結算申報係委託會計師
      查核簽證，並已如期辦理結算申報，有關營業收入成本費用（含系爭委託營運
      之船舶折舊）及營業外收支等亦均經依規定申報有案，且經被告於八十五年三
      月二十七日以書面審核核定在卷，有核定通知書可稽，原告並未申請復查，屬
      已告確定之案件，原查並未查得有與稅法規定不符之情，竟僅因前後見解之不
      同，再遽為此第二次之書面審核，並否准認列系爭船舶之折舊，殊難謂合等情
      ，資為爭議。
    2.經核原告與船東於八十二年四月二日訂立新建全貨櫃船「國雄」「國裕」二艘
      委託營運合約，其合約書第四款規定，本合約議定條款如有未盡完美之處，得
      經雙方協議，隨時換文或修正並報請法院公證。原告與船東於八十二年六月一
      日雙方簽訂有關盈餘各半負擔補充條款，未依原八十二年四月二日委託營運合
      約書第四款規定，報請法院公證，亦未依八十四年八月二十五日訂立委託營運
      合約書第四款規定，申報有關單位備核，是八十二年六月一日所訂補充條款不
      具公信力。又該二艘船僅係受委託營運，非屬原告之固定資產，亦非屬資本租
      賃型態，該補充條款約定分攤船舶折舊不予認列，尚無不合。至原告主張原經
      書面審查核定，屬已告確定案件，更行處分乙節，依稅捐稽徵法第二十一條規
      定，於稅捐之核課期間經發現應徵之稅捐，仍應依法補徵，是被告調整剔除折
      舊及變更核定營業成本並予補徵稅額一一、七二四、六三二元，尚無不合。原
      告主張屬確定案件不得補徵，似有誤解。
    3.原告八十四年度營利事業所得稅結算申報，列報受委託營運之「國雄」、「國
      裕」二艘船舶之折舊費用，經被告查核未予認列，其行政訴訟案，業經本院八
      十九年度訴字第八六○號判決原告之訴駁回，併此陳明。
    理  由
一、按「稅捐之核課期間，依左列規定：一、依法應由納稅義務人申報繳納之稅捐，
    已在規定期間內申報，且無故意以詐欺或其他不正當方法逃漏稅捐者，其核課期
    間為五年。‧‧‧在前項核課期間內，經另發現應徵之稅捐者，仍應依法補徵或
    並予處罰；在核課期間內未經發現者，以後不得再補稅處罰。」「營利事業所得
    之計算，以其本年度收入總額減除各項成本費用、損失及稅捐後之純益額為所得
    額。」為稅捐稽徵法第二十一條、所得稅法第二十四條第一項所明定。
二、原告八十三年度營利事業所得稅結算申報其營業成本二、八一五、一一八、六五
    八元，被告按會計師簽證申報書面審查核定後，發現其中受委託營運之船舶折舊
    九三、七九七、○五四元，係受委託營運之「國雄」「國裕」輪二艘船之折舊，
    非屬原告之固定資產，亦非屬資本租賃型態，乃不予認定，另將其應分配與船東
    之盈餘追認營業成本四六、八九八、五二七元，核定營業成本為二、七六八、二
    二○、一三一元，補徵營利事業所得稅一一、七二四、六三二元。原告雖主張其
    受託營運系爭二船舶，約定盈虧由雙方各半負擔，原告於計算其中華民國來源所
    得時，除認列該二船所發生之收入外，並列計其折舊費用，揆諸所得稅法第二十
    四條規定收入應與成本費用配合原則之意旨，並無不合；又其八十三年度結算申
    報係委託會計師查核簽證，有關營業收入成本費用（含系爭委託營運之船舶折舊
    ）及營業外收支等均經依規定申報在案，且經被告於八十五年三月二十七日以書
    面審核核定，原告並未申請復查，屬已告確定之案件，被告再為審核，否准認列
    系爭船舶之折舊，殊難謂合云云。惟查：
  (一)原告八十三年度營利事業所得稅結算申報雖委託會計師查核簽證，經被告於八十
    五年三月二十七日以書面審核核定，惟依營利事業所得稅結算申報書面審核案件
    抽查辦法第三條所定「經稽徵機關書面審核核定之營利事業所得稅結算申報案件
    ，均應列入抽查，其範圍如左：一、會計師查核簽證申報案件，經書面審核核定
    者。二、申報所得額達各該業所得額標準，經書面審核核定者。三、其他依有關
    法令規定，經書面審核核定者。」第四條「稽徵機關應就每年書面審核核定之案
    件，採隨機選樣方式抽查百分之十。．．．」被告自得予以重查。又稅捐稽徵法
    第二十一條所謂「經另發現應徵之稅捐者」，並未明文以事後發現應行課稅之新
    資料為限，此觀之該條規定甚明。而原告所指行政法院（現改制為最高行政法院
    ）六十二年度判字第四九一號、五十七年度判字第三三○號判例，亦未明示所謂
    「經另發現應徵之稅捐者」限於以事後發現應行課稅之新資料。是被告在本件稅
    捐核課期間內，發現應徵之稅捐，自得依法予以補徵。
  (二)原告於八十二年四月二日與船東正利航業國際股份有限公司訂立委託營運合約書
    ，約定船東提供新建全貨櫃船「國雄」「國裕」二艘委託原告全權營運，定期八
    年，委託營運之盈虧由雙方各半負擔，並無船舶折舊分攤之約定；而其合約書第
    四條約定「本合約議定條款如有未盡完美之處，得經雙方協議，隨時換文或修正
    並報請法院公證。」有原告提出之委託營運合約書影本在卷可稽。原告雖提出其
    與船東嗣於八十二年六月一日簽訂委託營運合約附約條款，就有關盈餘各半負擔
    為補充條款，約定分攤船舶折舊，惟該補充條款並未依前所訂委託營運合約書第
    四條規定報請法院公證，以其涉及之金額龐大，竟未依原約定條款辦理，顯與常
    情不合，衡以依委託營運合約書所載，原告與船東正利航業國際股份有限公司為
    關係企業，當時該二公司之負責人均為周克勤，該附約條款確否真實自非無疑，
    被告以該附約條款不足採信，要非無據，其與契約未依約定方式是否有效成立並
    無相關。又原告受託營運系爭二艘船舶之收入，乃運用他人固定資產之營業所得
    ，自應列入其營利事業所得計算，至於該二船舶，既非原告之固定資產，亦非屬
    資本租賃型態，自不得以該船舶折舊列報營業成本，並未違反收入與成本費用配
    合之原則，原告主張無可採。從而被告調整剔除系爭船舶之折舊，變更核定營業
    成本並予補徵稅額一一、七二四、六三二元，復查及訴願決定予以維持，均無違
    誤，原告仍執前詞，聲請撤銷，為無理由，應予駁回。
三、據上論結，本件原告之訴為無理由，爰依行政訴訟法第九十八條第三項前段，判
    決如主文。
中    華    民    國      九十      年      十二      月      二十      日
                 臺 北 高 等 行 政 法 院   第 一 庭
                                審 判 長 法  官  鄭 忠 仁
                                         法  官  林 育 如
                                         法  官  楊 莉 莉
右為正本係照原本作成。
如不服本判決，應於送達後二十日內，向本院提出上訴狀並表明上訴理由，如於本判
決宣示後送達前提起上訴者，應於判決送達後二十日內補提上訴理由書（須按他造人
數附繕本）。
中    華    民    國      九十      年      十二      月      二十      日
                                         書記官  黃 舜 民


司法院資訊處製作；財團法人民間司法改革基金會備份。
